ACORDAO-COMPLETO-2355537

ACÓRDÃO 1291/2019 ATA 19/2019 - PLENÁRIO

VISTOS, relatados e discutidos estes autos que, no presente momento, tratam de embargos de declaração opostos pela Sra. Myriam Lewin em face do Acórdão 745/2019 proferido pelo Plenário do TCU, ao apreciar o processo de monitoramento das determinações prolatadas pelo Acórdão 2546/2015-TCU-Plenário com a subsequente redação dada pelo Acórdão 479/2016-TCU-Plenário e a posterior retificação feita pelo Acórdão 354/2017-TCU-Plenário, no âmbito do TC Processo 027.870/2014-6, ao apreciar a representação sobre possíveis irregularidades no Pregão Eletrônico nº 17/2014 promovido pela Fundação Biblioteca Nacional (FBN) com vistas à contratação de serviços terceirizados e continuados de apoio operacional e de atividades auxiliares e complementares para atender às unidades administrativas da referida entidade; 
ACORDAM os Ministros do Tribunal de Contas da União, reunidos em Sessão do Plenário, ante às razões expostas pelo Relator, em:
9.1. conhecer dos presentes embargos de declaração para, no mérito, rejeitá-los, nos termos do art. 34 da Lei nº 8.443, de 1992;
9.2. promover a retificação do Acórdão 745/2019 prolatado pelo Plenário do TCU na Sessão de 3/4/2019 (Ata nº 10/2019) , por inexatidão material, a partir da presente manifestação oral produzida pelo MPTCU, nos termos do art. 280, § 1º, do RITCU, e, assim, onde se lê: "Acórdão 2.456/2015", leia-se: "Acórdão 2.546/2015", mantendo inalterados todos os demais termos desse acórdão; e
		9.3. determinar que a unidade técnica envie a cópia do presente Acórdão, acompanhado do Relatório e da Proposta de Deliberação que o fundamenta, à ora embargante, para ciência.

Embargos de declaração opostos em face de acórdão proferido em processo de monitoramento de determinações prolatadas em acórdão que apreciou representação sobre possíveis irregularidades em pregão eletrônico com vistas à contratação de serviços terceirizados e continuados de apoio operacional e de atividades auxiliares e complementares para atender às unidades administrativas da entidade.

Fundação Biblioteca Nacional - FBN.

3. Embargante: Myriam Lewin (CPF XXX.050.807-XX).

13.1. Ministros presentes: José Mucio Monteiro (Presidente), Benjamin Zymler, Raimundo Carreiro e Ana Arraes.
13.2. Ministros-Substitutos convocados: Marcos Bemquerer Costa e André Luís de Carvalho (Relator).
13.3. Ministro-Substituto presente: Weder de Oliveira.

ACORDAO-COMPLETO-2513930

Acórdão de Relação 3225/2021 - Plenário

Acórdão de Relação

ACORDAO-COMPLETO-2427288

Acórdão 2707/2020 - Plenário

Angel's Serviços Terceirizados Ltda.

Myrian Lewin

ANDRÉ DE CARVALHO

Ministro-Substituto André Luís de Carvalho.

Trata-se, no presente momento, de embargos de declaração opostos pela Sra. Myriam Lewin em face do Acórdão 745/2019 proferido pelo Plenário do TCU, ao apreciar o processo de monitoramento das determinações prolatadas pelo Acórdão 2546/2015-TCU-Plenário com a subsequente redação dada pelo Acórdão 479/2016-TCU-Plenário e a posterior retificação feita pelo Acórdão 354/2017-TCU-Plenário, no âmbito do TC Processo 027.870/2014-6, ao apreciar a representação sobre possíveis irregularidades no Pregão Eletrônico nº 17/2014 promovido pela Fundação Biblioteca Nacional (FBN) com vistas à contratação de serviços terceirizados e continuados de apoio operacional e de atividades auxiliares e complementares para atender às unidades administrativas da referida entidade.
Em suma, o aludido Acórdão 745/2019 foi proferido pelo Plenário do TCU nos seguintes termos:
	" (...) 9.1. aplicar em desfavor de Myriam Lewin a multa prevista no art. 58, II e III, da Lei nº 8.443, de 1992, sob o valor de R$ 50.000,00 (cinquenta mil reais) , fixando-lhe o prazo de 15 (quinze) dias, contados da notificação, para que comprove, perante o Tribunal, o recolhimento da referida dívida ao Tesouro Nacional, atualizada monetariamente na forma da legislação em vigor;
9.2. autorizar, caso requerido, nos termos do art. 26 da Lei nº 8.443, de 1992, e do art. 217 do RITCU, o parcelamento da dívida fixada por este Acórdão em até 36 (trinta e seis) parcelas mensais e sucessivas, sobre as quais incidirão a atualização monetária e os correspondentes acréscimos legais, esclarecendo à responsável que a falta de pagamento de qualquer parcela importará no vencimento antecipado do saldo devedor, sem prejuízo das demais medidas legais;
9.3. autorizar, desde logo, a cobrança judicial da dívida fixada por este Acórdão, nos termos do art. 28, inciso II, da Lei nº 8.443, de 1992, caso não atendidas as notificações;
9.4. decretar cautelarmente a indisponibilidade dos bens da Sra. Myriam Lewin e da Angel´s Serviços Técnicos Ltda. pelo prazo de 1 (um) ano sob o valor histórico de R$ 2.910.739,95, atualizado monetariamente, ante os indícios de superfaturamento decorrente dos indevidos pagamentos efetivados no período de 3/11/2014 a 6/6/2016 com o excedente de 14,89% em face da diferença entre o valor contratado e a proposta de menor valor global tendente a ser obtida na indigitada licitação, nos termos do art. 44, § 2º, da Lei nº 8.443, de 1992, e dos arts. 273 e 274 do RITCU, devendo essa medida alcançar os bens considerados bastantes para garantir o integral ressarcimento do débito em apuração nos autos, aí ressalvados, contudo, os bens financeiros necessários à continuidade das operações da pessoa física ou jurídica;
9.5. considerar, como termo inicial para a contagem do prazo fixado pelo 9.4 deste Acórdão, a data de averbação da aludida cautelar nos respectivos órgãos de registro dos bens;
9.6. determinar que a unidade técnica competente adote as seguintes medidas:
9.6.1. atente para a implementação de todas as providências necessárias à efetivação das medidas inerentes à indisponibilidade de bens determinadas por este Acórdão;
9.6.2. promova, nos termos do ar. 44, § 2º, da Lei 8.443, de 1992, e do art. 276, § 3º, do RITCU, a oitiva das responsáveis relacionadas no item 9.4 deste Acórdão, para, querendo, no prazo de 15 (quinze) dias, apresentarem as suas manifestações sobre a referida cautelar de indisponibilidade dos bens;
9.6.3. informe às responsáveis relacionadas no item 9.4 deste Acórdão que, no âmbito da respectiva resposta à oitiva referida no item 9.6.2 deste Acórdão, fica desde já franqueada a possibilidade de serem indicados os bens considerados essenciais à manutenção das atividades operacionais da pessoa física ou jurídica, com as devidas justificativas, estando, assim, não suscetíveis ao alcance da aludida cautelar patrimonial constritiva, em sintonia com as mais recentes decisões do STF (v.g.: MS 34446 MC-DF) ;
9.6.4. autue o correspondente processo apartado especifico de 'indisponibilidade de bens', nos termos do art. 44 da Resolução TCU nº 259, de 2014, com vistas a tratar das medidas processuais cabíveis para a identificação e a indisponibilidade dos respectivos bens;
9.7. considerar, preliminarmente, graves as infrações cometidas por Myriam Lewin, nos termos do art. 60 da Lei nº 8.443, de 1992, e do art. 270, § 1º, do RITCU; 
9.8. inabilitar a Sra. Myriam Lewin, pelo período de 5 (cinco) anos, para o exercício de cargo em comissão e de função de confiança no âmbito da administração federal, nos termos do art. 60 da Lei nº 8.443, de 1992, e do art. 270 do RITCU; 
9.9. determinar que a unidade técnica envie a cópia deste Acórdão, acompanhado do Relatório e do Voto que o fundamenta, à Controladoria-Geral da União, para ciência e adoção das providências determinadas pelo item 9.8 deste Acórdão; 
9.10. determinar que a unidade técnica adote as seguintes medidas:
9.10.1. promova a imediata conversão do presente processo de monitoramento em tomada de contas especial (TCE) , nos termos do art. 47 da Lei nº 8.443, de 1992, e do art. 252 do RITCU, autorizando, desde já, a citação solidária dos responsáveis pelo dano apurado nos autos, sem prejuízo de, desde já, arrolar como responsáveis a então diretora Executiva (Myriam Lewin) e a empresa contratada (Angel´s Serviços Técnicos Ltda.) , além dos sucessores do então pregoeiro (Daniel José de Aboim) , em face das irregularidades detectadas nos autos;
9.10.2. promova, no âmbito do referido processo de TCE, as diligências necessárias à identificação do inventariante do espólio de Daniel José de Aboim ou dos herdeiros e legatários, a partir da respectiva partilha, sem prejuízo de, após o prazo de 30 (trinta) dias, a unidade técnica dirigir a citação em desfavor, apenas, dos herdeiros já identificados nos autos para que apresentem as suas alegações de defesa ou recolham o valor do dano ao erário, sob a proporção do patrimônio individualmente transferido, já que a solidariedade passiva se configura como benefício instituído legalmente em favor do ente estatal credor, e não das eventuais pessoas privadas devedoras, fixando, assim, o referido prazo de 30 dias para que a unidade técnica promova as referidas diligências; e
	9.10.3. envie a cópia do presente Acórdão, acompanhado do Relatório e do Voto que o fundamenta, à Fundação Biblioteca Nacional e aos responsáveis, para ciência e eventuais providências, e ao Ministro de Estado da Cidadania, para a ciência prevista no art. 252 do RITCU".
Por seu turno, ao apreciar a representação sobre possíveis irregularidades no Pregão Eletrônico nº 17/2014 conduzido pela FBN, o referido Acórdão 2.546/2015 teria sido proferido pelo Plenário do TCU nos seguintes termos:
" (...) VISTOS, relatados e discutidos estes autos de representação formulada pela Associação Brasileira de Defesa do Consumidor e do Trabalhador - Abradecont sobre possíveis irregularidades no Pregão Eletrônico nº 17/2014, promovido pela Fundação Biblioteca Nacional (FBN) para a contratação de serviços terceirizados de natureza continuada, de apoio operacional e de atividades auxiliares e complementares, com vistas a atender às unidades administrativas da entidade.
Os Ministros do Tribunal de Contas da União, reunidos em Sessão do Plenário, ante as razões expostas pelo Relator, ACORDAM em:
9.1. conhecer da presente representação, com fundamento nos arts. 237, VII, do Regimento Interno do TCU e no art. 113, § 1º, da Lei 8.666, de 1993, para, no mérito, considerá-la procedente;
9.2. determinar à Fundação Biblioteca Nacional (FBN) , com fundamento no art. 45 da Lei nº 8.443, de 16 de julho de 1992, c/c o art. 251, caput, do Regimento Interno do TCU (RITCU) , que adote, no prazo de 15 (quinze) dias, contados da notificação, as providências necessárias ao exato cumprimento da lei com vistas a resultar na anulação do Pregão Eletrônico nº 17/2014 e do contrato dele decorrente, ao final do prazo assinalado no item 9.3 deste Acórdão, tendo em vista os procedimentos irregulares constatados na condução do certame, com ofensa aos princípios da supremacia do interesse público, da competitividade, da economicidade, da razoabilidade e da busca pela proposta mais vantajosa para a administração; 
9.3. admitir, em caráter excepcional e em face da natureza contínua do seu objeto, que a referida anulação do Contrato nº 30/2014, firmado com a Angel's Serviços Técnicos Ltda. em decorrência do indigitado Pregão Eletrônico nº 17/2014, possa ocorrer após o tempo estritamente necessário à realização de novo certame licitatório, fixando, desde já, o prazo máximo de 90 (noventa) dias, para que a FBN encaminhe a este Tribunal as informações detalhadas sobre o resultado das providências adotadas, já com a efetiva anulação do ajuste, desde que, para tanto a FBN promova a repactuação dos preços considerados majorados junto à empresa ora contratada; 
9.4. determinar a conversão destes autos de representação em processo de tomada de contas especial, promovendo, desde já, no âmbito da aludida TCE, a identificação dos responsáveis com a correspondente citação, ante as suas respectivas condutas, atentando, inclusive, para a necessidade de citação da Sra. Myriam Lewin, em face da não anulação do referido certame em contrariedade com a informação encaminhada oficial e anteriormente a este Tribunal, dando ensejo à confusão processual no TCU e, ainda, à indevida contratação da Angel's com preço acima do valor de mercado, no âmbito do indigitado Pregão Eletrônico 7/2014;
9.5. encaminhar cópia da peça de representação e deste Acórdão, bem como do Relatório e do Voto que o fundamenta, ao Ministério da Cultura e à Fundação Biblioteca Nacional, para conhecimento e adoção das providências devidas ante os indícios de inobservância ao art. 117, X, da Lei nº 8.112, de 1990, pela Sra. Myriam Lewin, como ocupante de cargo na Fundação Biblioteca Nacional concomitantemente com o exercício da função de sócio-administrador em empresa privada;
9.6. encaminhar cópia deste Acórdão, do Relatório e do Voto que o fundamenta à representante; e
9.7. determinar que a unidade técnica dê prosseguimento ao feito, com a urgência que o caso requer".
Já, ao modificar a redação do Acórdão 2546/2015-TCU-Plenário, o mencionado Acórdão 479/2016 teria sido proferido pelo Plenário do TCU nos seguintes termos:
" (...) VISTOS, relatados e discutidos estes embargos de declaração opostos pela empresa Angel's Serviços Técnicos Ltda. e pela Fundação Biblioteca Nacional (FBN) em face do Acórdão 2546/2015-TCU-Plenário, por meio do qual este Tribunal apreciou representação formulada pela Associação Brasileira de Defesa do Consumidor e do Trabalhador - Abradecont sobre possíveis irregularidades no Pregão Eletrônico nº 17/2014 promovido pela FBN para a contratação de serviços terceirizados de natureza continuada, de apoio operacional e de atividades auxiliares e complementares, com vistas a atender as unidades administrativas da entidade.
ACORDAM os Ministros do Tribunal de Contas da União, reunidos em Sessão do Plenário, ante as razões expostas pelo Relator, em:
9.1. conhecer dos presentes embargos de declaração, para, no mérito, dar provimento apenas formal aos embargos opostos pela empresa Angel's Serviços Técnicos Ltda., em consonância com os esclarecimentos apontados na fundamentação desta deliberação, e dar provimento material aos embargos opostos pela Fundação Biblioteca Nacional (FBN) , de sorte a alterar os itens 9.2 e 9.3 do Acórdão 2546/2015-TCU-Plenário, que devem passar a contar com a seguinte redação:
'9.2. admitir, em caráter excepcional e em face da natureza contínua do seu objeto, que a referida anulação do Contrato nº 30/2014, firmado com a Angel's Serviços Técnicos Ltda. em decorrência do indigitado Pregão Eletrônico nº 17/2014, possa ocorrer após o tempo estritamente necessário à realização de novo certame licitatório, fixando, desde já, o prazo máximo de 90 (noventa) dias, para que a FBN encaminhe a este Tribunal as informações detalhadas sobre o resultado das providências adotadas, já com a efetiva anulação do ajuste; 
9.3. determinar à Secex/RJ que apure a regularidade dos preços contratados no âmbito do Pregão Eletrônico nº 17/2014, instaurando, se for o caso, a respectiva tomada de contas especial, ficando, desde já, autorizada a citação dos responsáveis identificados, além de, nestes autos, promover a audiência da Sra. Myriam Lewin, em face da não anulação do referido certame em contrariedade com a informação encaminhada oficial e anteriormente a este Tribunal, dando ensejo à confusão processual no TCU e, ainda, à indevida contratação da Angel's Serviços Técnicos Ltda. no   âmbito do indigitado certame';
9.2. enviar cópia deste Acórdão, bem como do Relatório e da Proposta de Deliberação que o fundamenta, aos interessados, mantendo-se os demais termos do Acórdão 2546/2015-TCU-Plenário".
Enfim, ao retificar os Acórdãos 479/2016 e 2.546/2015, do Plenário, o aludido Acórdão 354/2017 teria sido proferido pelo Plenário do TCU nos seguintes termos:
" (...) Os Ministros do Tribunal de Contas da União, reunidos em Sessão de Plenário, ACORDAM, por unanimidade, com fundamento no art. 143, inciso V, alínea 'd', do Regimento Interno do TCU, aprovado pela Resolução nº 246/2011, e na Súmula nº 145 do TCU, em retificar, por inexatidão material, o Acórdão 479/2016-TCU-Plenário, prolatado na Sessão Ordinária de 2/3/2016 (Ata nº 6/2016) , relativamente ao seu item 9.1, para que onde se lê: '9.1. ...de sorte a alterar os itens 9.2 e 9.3 do Acórdão 2546/2015-TCU-Plenário...'; leia-se: '9.1. ...de sorte a alterar os itens 9.3 e 9.4 do Acórdão 2546/2015-TCU-Plenário...', mantendo-se inalterados os demais termos do Acórdão ora retificado, restituindo-se os autos à Secex/RJ, para que dê prosseguimento ao feito, de acordo com os pareceres emitidos nos autos:
1. Processo TC-Processo 027.870/2014-6 (REPRESENTAÇÃO) 
1.1. Representante: Associação Brasileira de Defesa do Consumidor e do Trabalhador (Abradecont) .
1.2. Órgão/Entidade: Fundação Biblioteca Nacional (FBN) .
1.3. Relator: Ministro-Substituto André Luís de Carvalho.
1.4. Representante do Ministério Público: Procurador Rodrigo Medeiros de Lima.
1.5. Unidade Técnica: Secretaria de Controle Externo no Estado do Rio de Janeiro (Secex/RJ) .
1.6. Representação legal: Guilherme Augusto Fregapani de Almeida (34406/OAB-DF) e outros, representando Angel´s Serviços Técnicos Ltda.; Evilásio Alves de Souza, representando Associação Brasileira de Defesa do Consumidor e Trabalhador (Abradecont) . 
1.7. Determinações/Recomendações/Orientações: não há".
Inconformada, a Sra. Myriam Lewin acostou os seus embargos de declaração à Peça 73 nos seguintes termos:
	" (...) III. OMISSÃO: EMBARGANTE NÃO TEVE VISTA DO PARECER DE LAVRA DA SECEX-RJ, QUE FUNDAMENTOU O ACÓRDÃO EMBARGADO - CERCEAMENTO DE DEFESA- NULIDADE CERTIFICADA NO PROCESSO
O v. acórdão embargado padeceu de grave de omissão, consubstanciada na ausência de intimação da Embargante para se manifestar sobre o parecer acostado às fls. 7.339 e seguintes (peça 58 dos autos eletrônicos) , em flagrante violação às garantias do contraditório e da ampla defesa. 
Como se observa da leitura do v. acórdão embargado, o e. Tribunal de Contas da União acolheu integralmente a proposta contida no parecer de lavra da Secretaria de Controle Externo no Estado do Rio de Janeiro - SECEX-RJ, acostado às fls. 7.339 e seguintes (peça 58 dos autos eletrônicos) . Confira-se:  (...) .	
Frise-se, porque relevante: a Embargante teve o seu direito de defesa cerceado na medida em que foi condenada com base em Parecer Técnico, sem que o TCU lhe tivesse franqueado previamente acesso ao conteúdo do documento. Como poderia então a Embargante exercer o seu direito de defesa, em toda a sua plenitude, se não foi intimada para se manifestar sobre o referido parecer?
Ora, as garantias constitucionais que limitam e balizam os poderes públicos quando investidos da função de punir - pouco importa se se cuida do Estado-Juiz ou do Estado-Administração - aplicam-se integralmente ao processo punitivo do TCU. Como todo ato sancionatório, a cominação de multas (rectius, sanções) deve ser conduzida em obediência aos princípios constitucionais e em conformidade ao devido processo legal (CF, art. 59, LIV) , não podendo prescindir da observância do contraditório e da ampla defesa, conforme jurisprudência pacífica do E. Supremo Tribunal Federal e do C. Superior Tribunal de Justiça.
Aliás, a própria Lei Orgânica do Tribunal de Contas da União (Lei nº 8.443/1992) garante aos acusados o direito à ampla defesa e ao contraditório, como se vê da redação do art. 31 e art. 53, § 4º do aludido estatuto legal:  (...) .
E, no caso dos autos, a nulidade é ainda mais grave porque, no referido parecer da lavra da SECEX-RJ, o auditor efetuou cálculos complexos que serviram para fundamentar não só o valor da indisponibilidade de bens decretada cautelarmente, mas também para fixação do período em que a ora Embargante ficará inabilitada para o exercício de cargo público, para além do próprio valor da multa aplicada, no significativo montante de R$ 50.000,00 (cinquenta mil reais) .
Nesse sentido, a jurisprudência do E. Superior Tribunal de Justiça prestigia esse entendimento: 
'MANDADO DE SEGURANÇA. NULIDADE DE ATO ADMINISTRATIVO PELA PRÓPRIA ADMINISTRAÇÃO. ILEGALIDADE RECONHECIDA. VIOLAÇÃO AOS PRINCÍPIOS DAMORALIDADE E DA IMPESSOALIDADE. APLICABILIDADE DAS SÚMULAS 346 E 473 DO STF. 
Na aplicação das Súmulas 346 e 473 do STF, tanto a Suprema Corte, quando este STJ, têm adotado com cautela, a orientação jurisprudencial inserida nos seus enunciados, firmando entendimento no sentido de que o Poder de a Administração Pública anular ou revogar os seus próprios atos não é tão absoluto, como às vezes se supõe, eis que, em determinadas hipóteses, hão de ser inevitavelmente observados os princípios constitucionais da ampla defesa e do contraditório. Isso para que não se venha a fomentar a prática de ato arbitrário ou a permitir o desfazimento de situações regularmente constituídas, sem a observância do devido processo legal ou de processo administrativo, guando cabível. Provimento do recurso ordinário' (1ª Turma, Rel. Min. FRANCISCO FALCÃO, RSTJ 137/111 - grifou-se) . 
Assim, é impositivo que seja sanada a omissão sobre a ausência de intimação da ora Embargante para se manifestar sobre teor do parecer de lavra da Secretaria de Controle Externo no Estado do Rio de Janeiro - SECEX-RJ, acostado às fls. 7.339 e seguintes (peça 58 dos autos eletrônicos) , anulando-se, como corolário lógico, o v. acórdão embargado e determinando-se que a Embargante possa se manifestar sobre o aludido parecer.
IV. OUTRA OMISSÃO: CRITÉRIO UTILIZADO NA DOS1METRIA DA MULTA APLICADA 
São igualmente necessários esclarecimentos sobre o item 9.1 do Acórdão, por meio do qual se decidiu pela aplicação 'em desfavor de Myriam Lewin a multa prevista no art.58, II e III, da Lei nº 8.443, de 1992, sob o valor de R$ 50.000,00 (cinquenta mil reais) , fixando-lhe o prazo de 15 (quinze) dias, contados da notificação, para que comprove, perante o Tribunal, o recolhimento da referida dívida ao Tesouro Nacional (...) '. 
Note-se que, ao longo do Relatório e do Voto do limo. Ministro Relator, o fundamento para a fixação da multa no montante de R$ 50.000,00 não fica em qualquer momento claro à Embargante. Tampouco há esclarecimentos sobre o valor definido no parecer da unidade técnica, incorporado às razões de decidir, conforme item 12 do Voto do limo. Relator. Ao longo de tais documentos, as menções feitas à multa se restringem à afirmação de que essa penalidade seria cabível com base no artigo 58 da Lei nº 8.443/92 e com base no artigo 58 do Regimento Interno deste e. TCU (ressalta-se, referência equivocada, visto que os dispositivos tratando da dosimetria de multas está prevista nos artigos 267 e seguintes do Regimento Interno) .
Sobre tal penalidade e sua fixação, destacam-se abaixo os dispositivos relevantes:
Lei 8.443/1992
'Art. 58. O Tribunal poderá aplicar multa de Cr$ 42.000.000,00 (quarenta e dois milhões de cruzeiros) , ou valor equivalente em outra moeda que venha a ser adotada como moeda nacional, aos responsáveis por:
 (...) II - ato praticado com grave infração à norma legal ou regulamentar de natureza contábil, financeira, orçamentária, operacional e patrimonial;
III - ato de gestão ilegítimo ou antieconômico de que resulte injustificado dano ao Erário';
RI/TCU
'Art. 268. O Tribunal poderá aplicar multa, nos termos do caput do art. 58 da Lei nº 8.443, de 1992, atualizada na forma prescrita no §1º deste artigo, aos responsáveis por contas e atos adiante indicados, observada a seguinte gradação:
 (...) II - ato praticado com grave infração a norma legal ou regulamentar de natureza contábil, financeira, orçamentária, operacional ou patrimonial, no valor compreendido entre cinco e cem por cento do montante a que se refere o caput;
III - ato de gestão ilegítimo ou antieconômico de que resulte injustificado dano ao erário, no valor compreendido entre cinco e cem por cento do montante referido no caput';
Portaria nº 44/2019
'Art. 1º É fixado em R$ 62.237,56 (sessenta e dois mil, duzentos e trinta e sete reais e cinquenta e seis centavos) , para o exercício de 2019, o valor máximo da multa a que se refere o art. 58, caput, da Lei nº 8.443, de 16 de julho de 1992'.
Da análise dos dispositivos, vê-se que os incisos imputados à suposta conduta da Embargante conforme a Lei 8.443/92 corresponderiam aos incisos II e III do art. 268 do RI/TCU, que fixam multa entre cinco e cem por cento (5% e 100%) do teto estipulado pela Portaria nº 44/2019. Há, sem sombra de dúvidas, uma gradação bastante abrangente para a determinação do valor da multa, que deve ser fundamentadamente fixada, tanto pela necessidade de esclarecimento dos motivos que levaram à sua fixação, quanto pela possibilidade de questionamento do valor pelo administrado, em decorrência de seu direito ao contraditório e à ampla defesa. 
Ora, se a multa é meramente arbitrada em R$ 50.000,00, o equivalente a, aproximadamente, 80% (oitenta por cento) do teto previsto pela Portaria nº 44/2019, como poderá a Embargante questionar tal fixação, se não foram esclarecidos os motivos que levaram o e. Tribunal a definir este montante? O E. TCU, como instituição integrante da Administração Pública, deve observar o Princípio da Motivação, devendo sempre apresentar os pressupostos de fato e de direito que o levaram à prática de determinado ato ou decisão, consoante, inclusive, previsto no art.50 da Lei 9.784/99, verbis:  (...) .
Claramente, a imposição e quantificação da multa devem observar a regra prevista no artigo 50, visto se tratar de imposição de ônus - e de valor relevante, frise-se - à Embargante. Por meio dessa garantia legal, o administrado terá condições de avaliar se a sanção imposta está adequada ou não do ponto de vista da proporcionalidade e da razoabilidade. Conforme leciona Maria Sylvia Zanella de Pietro:
'entendemos que a motivação é, em regra, necessária, seja para os atos vinculados, seja para os atos discricionários, pois constitui garantia de legalidade, que tanto diz respeito ao interessado como à própria Administração Pública; a motivação é que permite a verificação, a qualquer momento, da legalidade do ato, até mesmo pelos demais Poderes do Estado'.
Como a Embargante pode exercer seu direito de recorrer, de impugnar a decisão, se não lhe foram apresentados os motivos que levaram à quantificação da multa em 80% do teto, considerando a possibilidade de fixação dentro de uma escala variando entre 5% e 100% desse valor? A ausência desses motivos na decisão proferida impede o exercício do contraditório e da ampla defesa da Embargante em sede recursal. Dessa forma já se posicionou, aliás, o Tribunal de Justiça do Estado do Rio de Janeiro: 
'APELAÇÃO CÍVEL EXECUÇÃO FISCAL PROMOVIDA PELO MUNICÍPIO DE DUQUE DE CAXIAS. EMBARGOS À EXECUÇÃO PROPOSTO PELO EXECUTADO. SENTENÇA ACOLHENDO OS EMBARGOS EDECLARANDO NULO OTÍTULO. DECRETO LEI 2181/97, QUE EM SEUS ARTIGOS 12 E 13 ESTABELECEM UM ROL DE PRÁTICAS QUE ENSEJAM INFRAÇÕES CAPAZES DE GERAR A INCIDÊNCIA DE MULTA, ENTRETANTO, NENHUM DESSES INCISOS FAZ MENÇÃO À DESOBEDIÊNCIA DE DETERMINAÇÕES EMANADAS DE ÓRGÃO DO SNDC. DESCUMPRIMENTO DA REGRA INSCULPIDA NO ARTIGO 35,1, 'A', DO DECRETO FEDERAL Nº 2.181/97, POIS NÃO CONSTAM DO AUTO DE INFRAÇÃO ADATA EAHORA DE SUA LAVRATURA. AUSÊNCIA DE MOTIVAÇÃO NO QUE SE REFERE AO QUANTUM FIXADO - VIOLAÇÃO AO PRINCÍPIO DA MOTIVAÇÃO, LEGALIDADE E RAZOABILIDADE' (TJRJ, Apelação Cível n. 0025262-35.2010.8.19.0021. Des. Rei. Eduardo de Azevedo Paiva. 02.04.2013) .
Ainda segundo o voto do Desembargador Relator: 
'Pela análise do procedimento administrativo constante dos autos por cópia, constata-se a inexistência de fundamentação por parte do ente público para que se tenha fixado como multa o valor correspondente a 5.000 UFIRs (fls. 38) , principalmente pelo fato de que a sanção mínima prevista na legislação consumerista é de 200 UFIRs. Vale dizer, o órgão de defesa do consumidor deve se valer de algum parâmetro objetivo para a imposição de multa em valor superior ao mínimo. Esclareço que a mera indicação das normas legais que embasam a imposição de multa não exime a administração pública de indicar como teria chegado ao valorem concreto. Ou seja, há fundamento legal para a imposição de multa, mas não há para a fixação em determinado valor ou patamar. Desta forma, a não observância de tal postura gerou, por corolário, nítida violação aos princípios da legalidade, motivação e razoabilidade.
A jurisprudência desta Corte de Justiça alicerça o presente posicionamento: 
0014565-52.2010.8.19.0021 - APELAÇÃO - DES. CELSO PERES - Julgamento: 27/07/2012 - DÉCIMA CÂMARA CÍVEL - Execução fiscal. Embargos à execução. Multa aplicada pelo PROCON do Município de Duque de Caxias. Órgão local de defesa do consumidor que possui competência para aplicar sanções pecuniárias. Ausência de motivação. Violação dos princípios da legalidade, motivação e razoabilidade. Anulação do procedimento administrativo. Sentença que merece pequeno reparo para se afastar a condenação do ente municipal ao pagamento das custas e taxa judiciária. Aplicação dos artigos10 e 17 da Lei nº 3.350/99. Apelo parcialmente provido. 
0025019-88.2005.8.19.0014 (2008.009.00449) -REEXAME NECESSÁRIO -DES. MALDONADO DE CARVALHO - Julgamento: 29/07/2008 - PRIMEIRA CÂMARA CÍVEL - DUPLO GRAU OBRIGATÓRIO DE JURISDIÇÃO. AÇÃO ANULATÓRIA. INSTAURAÇÃO DE PROCESSO ADMINISTRATIVO PELO PROCON/CAMPOS. APURAÇÃO DE INFRAÇÃO CONSUMERISTA. APLICAÇÃO DE MULTA. MOTIVAÇÃO INSUFICIENTE NA FIXAÇÃO DO VALOR. SENTENÇA CORRETA. CONFIRMAÇÃO DO JULGADO EM REEXAME OBRIGATÓRIO. 
0025013-81.2005.8.19.0014 (2008.001.09149) - APELAÇÃO - DES. RICARDO COUTO - Julgamento: 24/06/2008 - TERCEIRA CÂMARA CÍVEL - APELAÇÃO - CONCESSIONÁRIA DE ENERGIA ELÉTRICA - DESRESPEITO AO CONSUMIDOR - IMPOSIÇÃO DE MULTA PECUNIÁRIA PELO PROCON DE CAMPOS DOS GOYTACAZES. POSSIBILIDADE - AUSÊNCIA DE MOTIVAÇÃO NO QUE SE REFERE AO QUANTUM FIXADO - VIOLAÇÃO AO PRINCÍPIO DA MOTIVAÇÃO, LEGALIDADE ERAZOABILIDADE. I - É pacífico o entendimento jurisprudencial no sentido de que os órgãos de defesa do consumidor, inclusive os de âmbito local, integram o Sistema Nacional de Proteção ao Consumidor, o que lhes confere competência para impor sanções administrativas, desde que observado o princípio do devido processo legal (art. 105, CDC c/c art. 5º, LV, CR/88) . II - É nula a decisão que se restringe a aludir, genericamente, aos parâmetros previstos na lei como norteadores da fixação do valor da multa, sem indicar concretamente que razões levaram à obtenção da pena-base arbitrada. III - Recurso conhecido e desprovido'. 
Por tais motivos, requer-se seja suprida a omissão ora apontada e, assim, sejam devidamente esclarecidas as razões que levaram este e. TCU à fixação do montante de R$ 50.000,00 a título de multa, para que a ora Embargante possa, em momento oportuno, exercer seu direito ao contraditório, com a possibilidade de questionamento dos motivos apresentados por este Tribunal que levaram à quantificação da multa no patamar de 80% do teto legal.
V. AINDA A OMISSÃO: A EMBARGANTE TOMOU AS PROVIDÊNCIAS NECESSÁRIAS PARA A REALIZAÇÃO DE UM NOVO CERTAME 
O v. acórdão embargado entendeu que, em que pese a Embargante tenha sido exonerada, a pedido dela própria, em 27.11.2015, ela teria sido comunicada do acórdão 2.546 prolatado pelo Plenário do TC, o qual determinou que, no prazo de 15 (quinze) dias, contados da notificação, a FBN adotasse as providências necessárias à anulação do Pregão Eletrônico nº 17/2014 e do contrato dele decorrente, e, ainda assim, teria se mantido inerte. Vejamos os respectivos termos:  (...) .
O v. acórdão, no entanto, foi omisso sobre o fato de que o despacho que deferiu o pedido da Embargante de exoneração do cargo de Diretora Executiva da FBN ocorreu em 27.11.2015, com produção de efeitos a partir de 16.11.2015, conforme se verifica das fls. 7.335 dos autos eletrônico (Peça nº 55) . Confira-se o diário oficial:  (imagem) .
O v. acórdão omitiu-se, também, sobre o fato de que em 18.11.2015 foi realizada a primeira sessão pública do Pregão Eletrônico nº 17/2015, o qual passou por uma série de interrupções por conta de documentação pendente, apresentação de recursos e representações por participantes do certame, conforme descrito pela FBN em seu ofício FBN/PRESI nº 008/2016, eventos dos quais a Embargante não tem qualquer conhecimento. 
É importante notar, nesse contexto, que, considerando-se que em 18.11.2015 foi realizada a primeira sessão pública do Pregão Eletrônico nº 17/2015, apenas dois dias após a exoneração da Embargante, é óbvio que a Embargante tomou todas as providências necessárias para a realização de um novo certame. Afinal de contas, o substituto da Embargante na FBN não tomaria todas as providências para a realização de um novo certame em apenas dois dias. Assim, a afirmação contida no v. acórdão, no sentido de que a Embargante teria 'preferido, contudo, manter-se inerte' não corresponde à realidade, sendo de todo imprestável para afastar a boa-fé da Embargante, conforme asseverou, errada e injustamente, o decisum.
É impositivo, pois, que, sanando-se as omissões apontadas, seja reconhecida a boa-fé da Embargante, promovendo-se o afastamento das condenações impostas, mediante a concessão de efeitos infringentes aos presentes embargos.
VI. MAIS UMA OMISSÃO: CRITÉRIO UTILIZADO NO CÁLCULO DO VALOR OBJETO DA INDISPONIBILIDADE DE BENS
Além do que se expôs acima, o v. acórdão embargado, acolhendo o parecer expedido pela unidade técnica, entendeu que o superfaturamento no Pregão Eletrônico nº 17/2014 teria sido de 14,89% sobre cada pagamento efetuado à sociedade apontada como vencedora, a tal Angel's, no período de outubro de 2014 até maio de 2016, que corresponde à diferença entre os valores pagos para a referida sociedade e a menor proposta oferecida. E esse percentual foi utilizado como parâmetro para o cálculo do valor objeto da determinação cautelar de indisponibilidade de bens da ora Embargante e da Angel's. Confira-se: 
'Por outro angulo, em relação à determinação dirigida à então Secex-RJ para apurar a regularidade dos preços contratados no âmbito do Pregão Eletrônico n^ 17/2014 (item 9.3 do acórdão monitorado) , entendo que, apesar de não ter sido realizada a análise da pertinência e da regularidade da orçamentação prévia realizada pela contratante, as evidências contidas nos autos reforçam a conclusão alcançada pela unidade técnica no sentido de estimar o valor do dano ao erário pela diferença entre os valores propostos pela contratada e os tendentes a serem contratados, se as propostas irregularmente desclassificadas tivesse sido computadas no certame, chegando-se, assim, ao superfaturamento pelo patamar de 14,89% sobre cada pagamento efetuado à Angel's no período de outubro de 2014 a maio de 2016, salientando que o resultado da licitação subsequente confirmou que o preço de referência para os aludidos itens de serviço seria equivalente ao da proposta de menor preço global no certame anterior (apresentada pela Abradecont) , até porque a vencedora do novo certame teria apresentado os preços em níveis semelhantes, inobstante já ter se passado mais de doze meses entre essas duas cotações'.
O v. acórdão, no entanto, omitiu-se sobre o fato de que o próprio parecer expedido pela SECEX-RJ (Peça Eletrônica nº 58) admite que os outros concorrentes no certame foram desclassificados por não atenderem a requisitos contidos no Edital, conforme se verifica da tabela contida nas fls. 7349 dos autos eletrônicos, na qual são indicados os motivos da desclassificação de cada uma das concorrentes.
Ainda que os motivos da desclassificação consistissem em vícios sanáveis, não há como 'assumir' ou 'presumir', de maneira absolutamente especulativa e divorciada da realidade, conforme lamentavelmente feito no v. acórdão embargado, que os concorrentes sanariam todos os vícios ali indicados. Afinal, trata-se de fato futuro e incerto, de uma mera conjectura. E essa presunção é, data máxima venia, tão indevida quanto inadmissível.
Tampouco há que se cogitar que o valor do contrato do novo certame deveria servir como parâmetro para a aferição do suposto prejuízo ao erário. O vencedor do novo certame sequer participou da disputa vencida pela tal Angel's, razão pela qual não se pode cogitar que o valor oferecido pelo novo contrato deveria servir como parâmetro. 
Assim, é impositivo que seja reconhecida a omissão apontada, esclarecendo-se que o critério utilizado no cálculo é absolutamente especulativo e infundado, afastando-se as condenações impostas pelo v. acórdão recorrido, mediante a concessão de efeitos modificativos ao presente recurso. 
VII. AINDA OUTRA OMISSÃO: A EMBARGANTE SÓ ESTEVE NO CARGO ATÉ 16.11.2015 - EVENTUAL INDISPONIBILIDADE DE BENS DEVE SER PROPORCIONAL AO PERÍODO EM QUE ESTEVE NO CARGO 
Caso se entenda que a determinação cautelar de indisponibilidade de bens deve ser mantida, o que se admite apenas para fins de argumentação, é impositivo que seja reconhecido que a Embargante só poderia ser responsabilizada pelo período em que estava no cargo de Diretora Executiva da FBN. 
De fato, o v. acórdão foi omisso sobre o fato de a Embargante ter sido exonerada, a pedido seu, do cargo de Diretora Executiva da FBN em 27.11.2015, com efeitos retroativos a partir de 16.11.2015, conforme salientado acima (cf. fls. 7.335 dos autos eletrônicos - Peça nº 55) . 
Nesse sentido, a determinação de indisponibilidade de bens não pode recair sobre os bens da ora Embargante em valor correspondente ao prazo integral do contrato, que continuou em vigor após a sua saída da instituição. 
Assim, é impositivo que seja sanada a omissão acima apontada para determinar que a medida cautelar de indisponibilidade de bens recaia sobre os bens da Embargante em valor que guarde correspondência com o período em que esteve no cargo de Secretária Executiva e não relativamente ao período integral em que o contrato esteve em vigência. 
VIII. CONCLUSÃO
Ante o exposto, confia a Embargante em que o c. Plenário desse e. Tribunal de Contas dará provimento a estes embargos de declaração para, sanando a omissão apontada, anular o v. acórdão embargado e intimar a ora Embargante a se manifestar sobre o teor do parecer de lavra da Secretaria de Controle Externo no Estado do Rio de Janeiro -SECEX-RJ, acostado às fls. 7.339 e seguintes (peça 58 dos autos eletrônicos) . 
Caso assim não se entenda, in arguendo, confia a Embargante em que será dado provimento a estes embargos de declaração para, sanando as omissões apontadas, afastar todas as condenações injustamente impostas no v. acórdão embargado. 
Ainda que se entenda que a determinação cautelar de indisponibilidade de bens deve ser mantida, o que se admite apenas por apreço ao princípio da eventualidade, confia a Embargante em que será dado provimento a estes embargos de declaração para, sanando a omissão apontada, determinar que a medida cautelar de indisponibilidade de bens recaia sobre os bens da Embargante em valor que corresponda ao período em que esteve no cargo de Secretária Executiva e não ao período integral em que o contrato esteve em vigência. 
Não poderia a ora Embargante encerrar o presente recurso sem registrar, novamente, que se sente ultrajada com a injusta condenação que lhe foi imposta. Em seus 45 (quarenta e cinco) anos de dedicação ao Serviço Público, jamais praticou qualquer ato censurável, muito menos no tocante a contratações de bens e serviços, jamais tendo tido qualquer contato com a empresa mencionada no r. acórdão. Espera-se, genuinamente, que esse E. Tribunal acolha os presentes embargos para, sanando as omissões apontadas, afaste as presunções indevidas sobre as quais se erigiu o v. acórdão".
	É o Relatório.

Rafael de Moura Rangel Ney (89979/OAB-RJ), entre outros, representando Myriam Lewin.

Procuradora-Geral Cristina Machado da Costa e Silva (manifestação oral).

EMBARGOS DE DECLARAÇÃO EM FACE DO ACÓRDÃO 745/2019-TCU-PLENÁRIO. MONITORAMENTO. AUSÊNCIA DE OMISSÃO, OBSCURIDADE OU CONTRADIÇÃO NO REFERIDO ACÓRDÃO. MERA TENTATIVA DE INDEVIDA REDISCUSSÃO DO MÉRITO PELA ESTREITA VIA DOS EMBARGOS. CONHECIMENTO. REJEIÇÃO.

MONITORAMENTO (MON)

Secretaria de Controle Externo do Trabalho e Entidades Paraestatais (SecexTrabalho).

Trata-se, no presente momento, de embargos de declaração opostos pela Sra. Myriam Lewin em face do Acórdão 745/2019 proferido pelo Plenário do TCU, ao apreciar o processo de monitoramento das determinações prolatadas pelo Acórdão 2546/2015-TCU-Plenário com a subsequente redação dada pelo Acórdão 479/2016-TCU-Plenário e a posterior retificação feita pelo Acórdão 354/2017-TCU-Plenário, no âmbito do TC Processo 027.870/2014-6, ao apreciar a representação sobre possíveis irregularidades no Pregão Eletrônico nº 17/2014 promovido pela Fundação Biblioteca Nacional (FBN) com vistas à contratação de serviços terceirizados e continuados de apoio operacional e de atividades auxiliares e complementares para atender às unidades administrativas da referida entidade. 
Entendo, preliminarmente, que os presentes embargos devem ser conhecidos pelo TCU, por atenderem aos requisitos legais e regimentais de admissibilidade.
No mérito, todavia, os embargos devem ser rejeitados, ante a ausência de omissão, obscuridade ou contradição no referido Acórdão 745/2019-TCU-Plenário.
A ora embargante suscitou, em síntese, que o Acórdão 745/2019-TCU-Plenário padeceria de supostas omissões, tendo alinhado, para tanto, os seguintes argumentos: (a) ausência de intimação para se manifestar sobre o parecer da unidade técnica; (b) falta de clareza no critério utilizado para a dosimetria da multa aplicada; (c) exoneração do cargo a partir de 16/11/2015 e abertura do Pregão Eletrônico nº 17/2015 em 18/11/2015, de tal modo que a então dirigente teria tomado as providências para a realização do novo certame e, assim, deveria ser reconhecida a sua boa-fé para o afastamento das condenações; (d) critério para o cálculo do dano ao erário em modelo especulativo e infundado; e (e) eventual indisponibilidade de bens em desproporcionalidade ao período ocupado no cargo pela ora embargante.
Embora os advogados da Sra. Myriam Lewin tenham sido habilitados nos autos desde 20/9/2018 e, a partir daí, tenham obtido o acesso ao processo por intermédio da vista eletrônica (Peças 48 e 49) , os referidos causídicos teriam estranhamente passado a, agora, alegar o suposto desconhecimento sobre o parecer da unidade técnica, a despeito de esse parecer ter sido lançado nos autos aproximadamente 30 (trinta) dias antes da prolação do referido Acórdão 745/2019-TCU-Plenário, não se mostrando adequada, assim, a sua alegação de cerceamento à defesa em face da suscitada falta de intimação para se manifestar sobre o referido parecer da unidade técnica, já que, nos termos do art. 11 da Lei n.º 8.443, de 1992, esse parecer teria sido emitido após a abertura do prazo legal para colher a manifestação da aludida gestora-responsável, em efetivo respeito, aí, aos princípios do contraditório e da ampla defesa.
Bem se sabe que, na etapa de instrução dos processos no TCU, os instrumentos de audiência ou citação abririam a oportunidade para o pleno exercício do contraditório e da ampla defesa pela responsável, nos termos do art. 11 da Lei n.º 8.443, de 1992 (v.g.: Acórdão 6359/2013-TCU-Primeira Câmara, Acórdão 892/2008-TCU-Segunda Câmara, e Acórdão 3297/2015-TCU-Plenário) , e, no presente caso concreto, essa oportunidade foi devidamente assegurada pela então audiência da responsável sobre as correspondentes irregularidades, tendo a notificação dessa audiência sido efetivada em 6/9/2018 (Peças 46 e 47) , com a subsequente análise das suas razões de justificativa apresentadas à Peça 55, além da regular publicidade sobre a colocação do aludido processo na pauta da Sessão do Plenário de 3/4/2019, com a antecedência mínima de 48 horas.
Não se vislumbra, pois, o suposto cerceamento à defesa da responsável, até porque a eventual juntada de elementos adicionais ou de memoriais, além da produção de sustentação oral, se configuraria como faculdade processual a ser buscada e exercida pela iniciativa da própria parte, diretamente, ou dos seus representantes legais, cabendo aos aludidos causídicos o dever de acompanhar a evolução do respectivo processo, sem a necessidade de específica intimação pelo TCU.
Não se vislumbra, igualmente, o suposto vício na dosimetria da pena, já que a aplicação da aludida sanção pecuniária teria sido promovida em plena consonância com a expressa fundamentação para o aludido Acórdão 745/2019-TCU-Plenário, tendo respeitado os limites percentuais fixados para a referida dosimetria pelo art. 58 da Lei n.º 8.443, de 1992, e pelo art. 268 do RITCU, em sintonia, pois, com a legislação aplicável e com a jurisprudência do TCU (v.g.: Acórdão 3846/2009-TCU-Primeira Câmara, Acórdão 9402/2015-TCU-Segunda Câmara, e Acórdão 123/2014-TCU-Plenário) .
Nem mesmo as supostas providências adotadas pela então diretora da FBN teriam o condão de resultar no afastamento da referida multa, pois não se mostraria procedente a alegação da ora embargante no sentido de o referido acórdão ter sido omisso sobre a data do afastamento da função (em 27/11/2015 com efeitos a partir de 16/11/2015) e sobre a data de abertura do Pregão Eletrônico nº 17/2015 (em 18/11/2015) , ante a suposta demonstração, aí, de ela ter tomado as providências para a realização do novo certame determinado pelo TCU, com a pretensa boa-fé da responsável.
Ocorre, todavia, que a referida penalidade pecuniária teria sido aplicada em desfavor de Myriam Lewin por ter dado a indevida continuidade ao Contrato nº 30/2014, a despeito dos evidentes vícios no subjacente Pregão Eletrônico nº 17/2014, e por ter autorizado os pagamentos com o correspondente superfaturamento durante a vigência do contrato original e do subsequente termo aditivo, além de não ter adotado as providências para a efetiva anulação do ajuste, a despeito de ter ciência das aludidas irregularidades e de ela ter comunicado ao TCU que iria promover a referida anulação, mas, depois, ter suspendido essa anulação, descumprindo, com isso, a determinação do Tribunal, e, por essa linha, a fundamentação do referido Acórdão 745/2019-TCU-Plenário foi conduzida nos seguintes termos:
	" (...) 13. De acordo com os fundamentos do acordão monitorado, em 27/11/2014 (aproximadamente um ano antes da prolação do Acórdão 2456/2015-TCU-Plenário) , a Sra. Myriam Lewin já teria informado o TCU sobre a decisão da entidade no sentido da anulação do aludido contrato com a Angel´s, mas, em 27/8/2015 (aproximadamente nove meses após a informação sobre a anunciada anulação) , a própria Sra. Myriam Lewin, como então presidente em exercício da FBN, encaminhou o ofício sobre a decisão de manter o referido contrato, alegando que, em seu arrazoado junto à autoridade administrativa no processo de anulação, a contratada teria pedido que aguardasse o posicionamento final do TCU, sem prejuízo de ressaltar aí que o referido ofício, não obstante ter a data de 30/7/2015, somente foi encaminhado ao TCU em 27/8/2015, quando faltaria apenas um mês para a prorrogação do contrato (Peças 17 e 24 do TC Processo 027.870/2014-6) .
	14. Ocorre que, a despeito de estar ciente das irregularidades no referido pregão, ante a falhas apontadas na aludida representação e referendadas no parecer da Procuradoria Federal junto à entidade, além de ter informado ao TCU que a entidade iria anular o indigitado contrato recentemente iniciado, a então dirigente responsável resolveu prosseguir com a contratação derivada da aludida licitação eivada de vícios, além do suscitado superfaturamento, aceitando, para tanto, o simplório argumento da contratada no sentido de aguardar a decisão de mérito do TCU, e, assim, ela assumiu o risco de manter a contratação irregular sem o posicionamento favorável dos órgãos de assessoramento jurídico e de controle interno da entidade.
	15. Não fosse o bastante, a responsável celebrou o aditivo com a Angel´s em 29/9/2015, a despeito de esse aditivo incluir a cláusula de extinção antecipada em face da finalização da nova licitação, e, com isso, manteve a aludida contratação irregular, dando azo aos pagamentos subsequentes com o indigitado superfaturamento, de modo que esses dispêndios a maior só foram interrompidos em 6/5/2016, com a contratação da nova prestadora de serviço, destacando, ainda, que a ordem para a realização do novo certame teria ocorrido somente em novembro de 2015 (doze meses após a decisão inicial de anulação do certame e do subjacente contrato) , com o novo certame sido homologado somente em 7/3/2016, contrastando, assim, com a célere duração do pregão anterior concluído em pouco mais de um mês" (grifou-se) .
Bem se vê, então, que, apesar de ter iniciado as providências para a realização do novo certame antes da sua exoneração, a Sra. Myriam Lewin teria sobremaneira retardado o andamento dessa medida a ponto de não apenas permitir a fruição do contrato original com a Angel´s, mas também promover o seu superveniente aditamento, e, assim, acabou por permitir que o evidente superfaturamento constatado desde a conclusão da licitação, em 2014, se materializasse nos sucessivos pagamentos efetuados, salientando que a então diretora reconheceu que, em 14/10/2015, teria sido comunicada sobre a determinação do TCU para anular o referido contrato no prazo de 15 dias, com a subjacente fixação do prazo máximo de 90 dias para a eficácia dessa anulação, mas, em vez de cumprir essa deliberação do TCU (já que a sua exoneração só veio a ocorrer em 16/11/2015) , ela não adotou as aludidas providências, tendo os indigitados pagamentos superfaturados sido interrompidos somente em 6/5/2016, ante a subsequente contratação da nova prestadora de serviços.
Por esse prisma, restou afastada a suposta boa-fé da então diretora executiva, já que lhe seria exigida a conduta diversa, com a manutenção da decisão inicial para anular o certame ante a urgência da medida para estancar a continuidade do anunciado dano ao erário, tendo a fundamentação do referido Acórdão 745/2019 destacado que: " (...) ela dispunha de outros instrumentos para manter as atividades da entidade em pleno funcionamento, como a repactuação do contrato com o expurgo do superfaturamento ou até mesmo a contratação emergencial, não se mostrando sequer razoável a mera alegação de que a declaração de nulidade teria sido prematura naquele momento ou que essa medida poderia ensejar as supostas demandas indenizatórias, para além daquelas inerentes à própria anulação do ato administrativo ilegal".
A ora embargante teria apenas tentado promover, assim, a mera rediscussão de mérito do feito, em vez de efetivamente demonstrar a ocorrência de omissão, contradição ou obscuridade no referido acórdão, a despeito de os embargos não se constituírem como a via adequada para essa rediscussão de mérito (v.g.: Acórdãos 2.062/2015, 2.635/2015 e 294/2016, do Plenário, Acórdão 7781/2015-TCU-Primeira Câmara, e Acórdãos 10.919/2016, 12.422/2016, 2.677/2017 e 117/2018, da 2ª Câmara) .
Também não se mostrariam procedentes os questionamentos alinhavados pela ora embargante sobre o valor do dano com o consequente reflexo na indisponibilidade de bens, pois se trataria, igualmente, de mera tentativa para a rediscussão de mérito do feito, tendo o referido Acórdão 745/2019 claramente consignado, contudo, que o aludido dano ao erário resultaria da continuidade do Pregão Eletrônico nº 17/2014 e da subsequente contratação da Angel´s por valor superior ao praticado pelo mercado, ensejando, com isso, os pagamentos com o malsinado superfaturamento de 14,89% ao longo do Contrato nº  30/2014, com o seu Termo Aditivo nº 2, de 2015, até o efetivo cancelamento do ajuste em 6/5/2016, sem prejuízo de salientar, ainda, que o novo certame teria sido finalizado com o preço bem inferior ao valor então contratado junto à Angel´s, além de ter se aproximado da menor proposta ofertada na licitação anterior (Peça 42) , a despeito de a nova empresa prestadora do serviço sequer ter participado do anterior certame.
O referido superfaturamento teria sido calculado, aliás, sob a forma mais conservadora e, assim, mais benéfica aos responsáveis, a partir da diferença entre os valores contratados em 2014 e em 2016, ressaltando aí que, no 2º pregão, as licitantes teriam ofertado as suas propostas em patamar 15% inferior ao contratado com a Angel´s em face do 1º pregão, a partir da evidente irregularidade na indigitada desclassificação das propostas mais vantajosas, não só porque os administradores da FBN poderiam ter buscado o saneamento das suscitadas falhas pela mera realização de diligências, mas também porque esses gestores teriam promovido a inadequada exclusão de várias licitantes no 1º certame pela mera ausência do atestado de vistoria.
Não se mostraria adequado, ainda, o frágil argumento no sentido de a indisponibilidade de bens não poder ter sido fixada sobre o valor correspondente aos pagamentos efetuados ao longo do prazo integral do contrato, até porque o referido Acórdão 745/2019 teria evidenciado que a ora embargante concorreu diretamente para a subsistência do aludido dano ao erário ante o superfaturamento apurado ao longo de todo o contrato com a Angel´s, devendo-se salientar que, independentemente de a então diretora ter saído do cargo a partir de 16/11/2015 ou a partir de 27/11/2015, a ausência da tempestiva anulação do irregular contrato, com o seu aditamento, teria resultado na perpetração dos subsequentes pagamentos superfaturados para além da sua saída (durante toda a malsinada contratação) .
Não merecem prosperar, enfim, todos os demais argumentos suscitados pela ora embargante, ante a inadequada tentativa de mera rediscussão de mérito do feito, em plena sintonia com a jurisprudência do Superior Tribunal de Justiça (STJ) , no bojo dos Edcl Resp 351490 (DJ 23/09/2002) , já que a estreita via dos embargos declaratórios seria destinada apenas a afastar os vícios inerentes à contradição, obscuridade ou omissão sobre a deliberação embargada, caracterizando-se a aludida falha como "aquela advinda do próprio julgado e prejudicial à compreensão da causa, e não aquela que entenda o embargante, ainda mais como meio transverso a impugnar os fundamentos da decisão recorrida", e, por esse ângulo, no âmbito do Edcl Resp 351490 (DJ 23/9/2002) , o STJ assinalou que:
" (...)  EMBARGOS DE DECLARAÇÃO NO RECURSO ORDINÁRIO EM HABEAS CORPUS. PENAL E PROCESSUAL PENAL. INEXISTÊNCIA DE OBSCURIDADE, CONTRADIÇÃO OU OMISSÃO. AUSÊNCIA DE VÍCIO APTO A ENSEJAR QUALQUER DAS HIPÓTESES DE CABIMENTO DOS EMBARGOS DE DECLARAÇÃO. PRETENSÃO DE REDISCUTIR MATÉRIA JÁ DECIDIDA. EFEITOS INFRINGENTES. IMPOSSIBILIDADE. EMBARGOS DECLARATÓRIOS DESPROVIDOS. 
1. Os embargos de declaração são cabíveis quando houver, na sentença ou no acórdão, obscuridade, contradição ou omissão. Inexistentes quaisquer desses vícios, não se pode falar em cabimento do recurso de embargos de declaração. 
2. A pretensão de rediscutir a matéria de fundo constante da impetração é inviável na via estreita dos embargos declaratórios, máxime quando inexiste nulidade processual a ser sanada. 
3. In casu, verifica-se que a pretensão do embargante é o rejulgamento da impetração, inviável na via estreita dos embargos declaratórios. 
4. Embargos declaratórios desprovidos.
 (Emb. Decl. no Recurso Ordinário em Habeas Corpus 121.103 Distrito Federal. Rel.: Min. LUIZ FUX. Julg. 31/5/2016) ".
Não por acaso, em sua obra (Direito Processual Civil Brasileiro, editora Saraiva: 11ª edição, 2º volume - p. 259/260) , Vicente Greco Filho teria ressaltado os seguintes aspectos:
" (...) obscuridade: defeito consistente na difícil compreensão do texto da sentença e pode decorrer de simples defeito redacional ou mesmo de má formulação de conceitos, havendo obscuridade quando a sentença está incompreensível no comando que impõe e na manifestação de conhecimento e vontade do juiz.
contradição: afirmação conflitante, quer na fundamentação, quer entre a fundamentação e a conclusão, sendo que, nesses casos, a correção da sentença, em princípio, não levaria a uma verdadeira modificação da sentença, mas apenas a um esclarecimento de seu conteúdo.
omissão: caso em que a sentença é complementar, passando a resolver questão não solucionada, ganhando substância, portanto, sendo que as questões que devem ser resolvidas pelo juiz são todas as relevantes postas pelas partes para a solução do litígio, bem como as questões de ordem pública que o juiz deve resolver de ofício, como, por exemplo, a coisa julgada".
Em homenagem, contudo, ao devido processo legal e à ampla defesa, a ora embargante poderá vir a porventura manejar os recursos legalmente cabíveis para essa efetiva rediscussão de mérito do feito, sem a presente restrição imposta pela estreita via dos embargos de declaração, devendo o TCU promover, contudo, a retificação do Acórdão 745/2019 prolatado pelo Plenário do TCU na Sessão de 3/4/2019 (Ata nº 10/2019) , por inexatidão material, e, assim, onde se lê: "Acórdão 2.456/2015", leia-se: "Acórdão 2.546/2015", mantendo inalterados todos os demais termos desse acórdão.
Entendo, portanto, que o TCU deve conhecer dos presentes embargos de declaração para, no mérito, rejeitá-los, sem prejuízo de promover a aludida retificação do Acórdão 745/2019-TCU-Plenário, por inexatidão material, a partir da presente manifestação oral produzida pelo MPTCU, nos termos do art. 280, § 1º, do RITCU.
	Ante o exposto, pugno pela prolação do Acórdão ora submetido a este Colegiado.
TCU, Sala das Sessões, em 5 de junho de 2019.
Ministro-Substituto ANDRÉ LUÍS DE CARVALHO 
Relator